【裁判字號】    97,訴,1345
【裁判日期】    980204
【裁判案由】    請求給付服務報酬
【裁判全文】
臺灣高雄地方法院民事判決              97年度訴字第1345號
原      告  信義房屋仲介股份有限公司
法定代理人  甲○○
訴訟代理人  乙○○
被      告  戊○○
訴訟代理人  李偉如律師
當事人間請求給付服務報酬事件，本院民國98年1月14日言詞辯
論終，判決如下：
    主  文
原告之訴及假執行之聲請均駁回。
訴訟費用由原告負擔。
    事  實  及  理  由
一、原告主張：伊於民國96年8 月4 日接受被告委託，以新臺幣
    （下同）3,200 萬元之價格，為被告仲介銷售門牌號碼高雄
    市○○○路167 巷31號之房屋及土地（下稱系爭房地），委
    託銷售期限至96年11月4 日止，兩造並簽訂買賣仲介專任委
    託書契約（下稱系爭契約），依系爭契約第4 條第5 項第2
    款約定，「甲方（即被告）於委託期間內自行將標的物出售
    或另行委託第三者居間仲介，應給付乙方委託總價額4 ％」
    ，詎被告竟另行委託第三者仲介，且在委託期限內之96年10
    月12日，將系爭房地過戶給伊曾經斡旋帶看之客戶李西田，
    爰依系爭契約第4 條第5 項第2 款約定，聲明：(一)被告應給
    付原告128 萬元，及自起訴狀繕本送達翌日起之法定遲延利
    息；(二)訴訟費用由被告負擔；(三)願供擔保聲請宣告假執行。
二、被告則以：其根本未合意與原告成立不動產買賣仲介專任委
    託，其係受原告公司所屬人員丁○○以欺罔之手段，使被告
    誤認為一般委託而簽訂系爭契約，系爭房地係原屋主於96年
    6 月間經由原告公司高雄一心店仲介出售予其，當時仲介服
    務人員即為丁○○，其購得系爭房地後，又擬出售，本欲再
    委由丁○○仲介，惟丁○○告知因原告公司規定仲介人員不
    得於成交後一個月內再受買方委託，出售同一不動產，丁○
    ○乃介紹以前同事即任職於永慶不動產大統加盟店（下稱永
    慶房屋）之丙○○為被告服務，被告即與永慶房屋簽訂專任
    委託不動產銷售契約，委託期間自96年6 月13日至96年7 月
    31日止，丙○○於委託期滿後仍未成功出售系爭不動產，丁
    ○○、丙○○又積極遊說被告出售系爭房地，並以「一般委
    託」方式同時委由原告及永慶房屋仲介買賣，各憑本事，其
    在此認知下，遂同意與丁○○、丙○○簽約，且認三方已於
    電話中談妥係「一般委任」，在未細看丁○○、丙○○各自
    攜來之契約書情形下，即在契約書上簽名，其既同時同地與
    丁○○、丙○○簽約，足見被告並無專任委託原告之意，系
    爭契約應不成立，其亦得主張撤銷因受詐欺而為之意思表示
    ，自不受系爭契約條款之拘束等語為抗辯，並聲明：(一)原告
    之訴及假執行之聲請均駁回；(二)訴訟費用由原告負擔；(三)願
    供擔保聲請宣告免為假執行。
三、兩造不爭執事項：
  (一)被告於96年8 月4 日，與原告簽訂系爭契約之書面，委由原
    告仲介系爭房地，銷售價格為3,200 萬元，期限至96年11月
    4 日止，依系爭契約第4 條第5 項第2 款規定，被告在委託
    期間內自行出售或另行委託第三者居間仲介，應給付原告委
    託總價額4 ％之服務報酬。
  (二)嗣被告將系爭房屋出賣予李西田，並於96年10月12日將系爭
    房屋所有權移轉登記予李西田。
  (三)如系爭契約成立並有效，依系爭契約第4 條第5 項第2 款規
    定，被告應給付原告委託總價額4 ％之服務報酬即128 萬元
    。
四、兩造之爭點及論斷：原告主張於96年8 月4 日接受被告委託
    ，以3,200 萬元之價格，為被告仲介銷售系爭房地，委託銷
    售期限至96年11月4 日止，兩造並簽訂系爭契約，依系爭契
    約上開約定，被告於委託期間內自行將標的物出售或另行委
    託第三者居間仲介，應給付原告委託總價額4 ％，詎被告竟
    違約並在委託期限內將系爭房地過戶給伊曾經斡旋帶看之客
    戶李西田，爰依系爭契約約定請求給付如訴之聲明所載之金
    額及利息。此為被告所否認，並以前揭情詞置辯。是本件兩
    造爭點為：(一)被告於系爭契約書面上簽名時，有無與原告公
    司成立專任委託銷售契約之合意？被告有無於同時地與丁○
    ○、丙○○簽訂委託銷售契約？如有，能否認定被告並無與
    原告公司成立系爭契約之合意？(二)如系爭契約已成立且生效
    ，被告是否受詐欺而為意思表示？被告主張依民法第92條第
    1 項、第93條規定，撤銷其意思表示，是否可採？茲分別論
    述如下：
  (一)原告主張於96年8月4日接受被告委託銷售系爭房地並簽訂系
    爭契約，業據原告提出系爭契約為證，被告就該契約之形式
    真正亦不爭執，固堪信原告主張被告有簽訂系爭契約及委託
    原告銷售房屋之事實為真。又系爭契約原約定委託銷售之價
    格為3,680 萬元，其後於同年9 月8 日始經被告同意變更出
    售價額為3,200 萬元，原告於起訴書所載96年8 月4 日接受
    委託以3,200 萬元為被告銷售系爭房地乙節，應屬誤植，核
    先敘明。
  (二)被告固不否認委請原告所屬人員丁○○銷售系爭房地等情，
    惟抗辯系爭房地係其向原告購買後又擬出售，基於丁○○告
    知原告公司之內部規定，遂介紹永慶房屋之丙○○為被告服
    務，並簽訂專任委託不動產銷售契約，而委託期滿仍未成功
    售出，丁○○及丙○○乃積極遊說被告以「一般委託」方式
    同時委由原告及永慶房屋仲介買賣，並於電話中談妥係「一
    般委任」，並於前開期日下午約定在龍莊茶攤簽訂契約，其
    在未細看渠等各自攜來之契約書情形下而簽名，然其既係同
    時同地與丁○○、丙○○簽約，足見並無專任委託原告之意
    等語，並提出被告於同日與永慶房屋所簽訂之「一般委託」
    之銷售同意書為證（見本院卷第45頁）。經查，原告對被告
    與永慶房屋所簽訂之銷售同意書未曾否認真正。又據證人丙
    ○○證稱：被告最早於6 月份先進行專任委託出售系爭房地
    ，委託期間擔心沒有辦法完成委託，遂向被告表示如果他要
    委託信義房屋我也沒有意見，如果要同時委託兩家仲介，對
    我的工作也很有幫助，被告同意以一般委託方式讓我繼續進
    行。簽署前就跟信義房屋承辦員丁○○在電話中講清楚，所
    以事前才把永慶合約內容先寫好，才在8 月4 日在龍莊簽署
    合約，當時我、丁○○、被告三人在場，當時很明確向丁○
    ○表示被告是要委託兩家房屋仲介，以一般委託方式仲介，
    他也說沒有問題，被告也沒有問題；簽訂時間不到10分鐘，
    因為文件已經寫好準備好，只要被告簽名即可，並沒有在場
    填寫資料，丁○○那邊也是，丁○○沒有表示信義房屋與被
    告簽訂係專任委託，就我認知我們都是一般委託，丁○○在
    電話中口頭同意簽訂，才約被告出面一起簽約；三方是在同
    一張桌子、同時間簽訂兩份契約等語（見本院卷第123 頁至
    第127 頁）。此核與原告之受僱人即證人丁○○證述：系爭
    房地係經由渠仲介而銷售予被告，其後因原告內部規定不得
    於1 個月內再受被告委託出售該屋，乃介紹永慶房屋之丙○
    ○予被告認識，丙○○有告知永慶房屋與被告簽訂專任委託
    契約（銷售期間為96年6 月13日至96年7 月31日）之情，嗣
    因系爭房地未售出，遂於96年8 月4 日與被告及丙○○約於
    龍莊茶攤見面，被告並簽定系爭契約，簽約時間大約半小時
    ，專任委託書上有關被告的相關資料是事前就填載完成，被
    告只在委託人處簽名及填載生日、身分證字號等情（見本院
    卷第135 頁至第139 頁、第143 頁）大致相符。足見被告前
    開抗辯其欲出售系爭房地，係先透過丁○○介紹丙○○銷售
    ，嗣未售出，乃在電話中丁○○、丙○○商定同時約在茶莊
    見面並約定簽定委託銷售契約為真，而原告對證人丁○○所
    證亦表示無意見（見本院卷第156 頁），故被告此部分之抗
    辯自堪採信。
  (三)再觀諸系爭契約簽訂時間核與被告與永慶房屋簽訂之上開一
    般委託之銷售同意書之時間相同（均係96年8 月4 日），且
    簽訂委託銷售金額均係3,680 萬元（見本院卷第6 頁、第45
    頁），原告亦不否認該銷售同意書之真正，已如前述，是被
    告抗辯其係同日與二仲介公司簽立，並委由二家仲介銷售，
    自堪採信。再由證人丁○○及丙○○均證述系爭契約之相關
    資料在事前即已填載完成，且均證述簽約時間甚為短暫，顯
    見被告在與渠等見面前，應與丁○○及丙○○就簽約方式及
    委託銷售價額等內容商定，乃交由仲介人員先行填載，以利
    到場逕行簽名即可完成委託銷售事宜。復由證人丁○○既不
    否認丙○○於簽約是日亦在場報告買方看屋狀況，並有意再
    受被告委託等情（見本院卷第140 頁、第143 頁），以及渠
    當時亦認定系爭房地這個案子一定是由渠與丙○○兩個人成
    交等語（見本院卷第140 頁），理當明瞭被告當時有意與渠
    及丙○○分別簽訂之買賣仲介一般委託書，並由渠等各憑本
    事銷售系爭房地，否則，何以自認系爭房地必由渠等二人成
    交之理。況倘被告僅有意與原告簽訂專任委託契約，自無須
    約同丙○○一同在茶攤會面，並聽取丙○○報告買方情況；
    亦無可能如丁○○證述渠在現場一一解釋專任委託契約內容
    及權利義務後，被告仍會在同日與永慶房屋簽訂銷售同意書
    ，並致己立陷違反系爭契約第第4 條第5 項第2 款「甲方（
    即被告）於委託期間內另行委託第三者居間仲介（即永慶房
    屋），應給付乙方委託總價額4 ％」約定之窘境，此顯與事
    理不符。是被告抗辯其係以「一般委託」方式同時委由原告
    公司及永慶房屋同時仲介買賣，並無以專任委託原告，堪信
    為真。
  (四)又縱使原告或證人丁○○無法確認被告當時委託之真意，惟
    原告既有制式之買賣仲介專任委託書及買賣仲介一般委託書
    ，為免日後與同業間發生委託契約之糾葛及利益之糾紛，原
    告所屬人員或丁○○理當於前往茶攤時向被告究明欲以何種
    方式委託銷售系爭房地，豈會如丁○○證稱，原告都是專任
    委託，且未詢及被告係以何種方式委託銷售（見本院卷第71
    頁、139 頁），遽認被告係合意與原告簽立系爭專任委託契
    約。況觀諸原告提出伊公司內部之「買賣仲介專任委託書」
    與「買賣仲介一般委託書」之契約內容格式甚為相仿，其中
    第1 頁及第3 頁大致相同，僅第2 頁較有差異，有該二契約
    樣式足參（見本院卷第76頁至第83頁），而由被告立約當日
    時間甚為短暫，且僅簽名及書寫身分證字號，其餘內容均留
    由仲介人員填載，是被告抗辯並無細看契約究係屬一般或專
    任委託書，並誤認丁○○所攜帶之契約係「一般委託」而簽
    名，自堪採信。從而原告執被告在系爭契約簽名，即主張兩
    造間已合意成立專任委託契約，被告擅自將委售物件出售予
    他人，有違反系爭契約云云，自無足採。
  (五)至於證人丁○○固陳稱渠與同事柳柏壽曾於9 月底（29或30
    日）有將一心店之李西田買賣斡旋書送到被告住所給被告看
    ，但被告沒有拿等語（見本院卷第141 頁）。惟由原告提出
    李西田簽立之買賣斡旋契約觀之（見本院卷第113 頁），伊
    係於96年9 月21日簽立斡旋契約，然於同月26日15時許即因
    斡旋期間已過或因已撤回斡旋，已由原告退還斡旋金在案，
    此有上開斡旋契約書末端之李西田簽名可佐，原告顯無從再
    由丁○○或其他仲介人員於9 月底再執失效之李西田斡旋書
    至被告處所斡旋至明，證人丁○○所證有送斡旋書至被告處
    所一節，是否屬實，已非無疑。況證人丁○○自陳當時被告
    不知道原告之客戶即係李西田等語（見本院卷第141 頁），
    足認被告抗辯並不知道原告有斡旋李西田乙節，應非子虛。
    而被告既抗辯並無專任委託原告之意，亦不知原告有斡旋李
    西田乙情，原告亦無從舉證證明兩造有達成系爭契約之合意
    及被告抗辯不實在，原告主張被告違反系爭契約云云，顯屬
    無據。
  (六)而本件既無從認定被告有專任委託原告之意，則被告抗辯系
    爭契約應不成立，為有理由，被告自無庸依系爭契約約定負
    擔損害賠償責任。至於系爭合約成立時是否另有受詐欺而為
    ，即無庸再行審論，亦併指明。
五、綜上所述，被告抗辯兩造間並無達成簽訂系爭契約之合意，
    為有理由，原告亦無從證明有簽定系爭契約之合意，則原告
    以被告違反系爭契約第4 條第5 項第2 款約定，自行將標的
    物出售或另行委託第三者居間仲介，應給付如訴之聲明所載
    之金額，難認有理由，應予駁回。又其訴既已駁回，其假執
    行之聲請，自失所附麗，併駁回之。
六、本件為判決基礎之法律關係已臻明確，兩造其餘之攻擊防禦
    方法核與判決結果不生影響，毋庸一一論列，併此敘明。
七、據上論結，原告之訴為無理由，依民事訴訟法第78條，判決
    如主文。
中    華    民    國    98    年    2    月    4      日
                  民事第四庭  審判長法  官  林玉心
                                    法  官  王奕勛
                                    法  官  楊淑珍
正本係照原本作成。
如不服本判決，應於送達後20日內，向本院提出上訴狀並表明上
訴理由，如於本判決宣示後送達前提起上訴者，應於判決送達後
10日內補提上訴理由書（須附繕本）。
中    華    民    國    98    年    2    月    4      日
                                   書記官  吳良美


司法院資訊處製作；財團法人民間司法改革基金會備份。
